【裁判字號】    99,簡上,39
【裁判日期】    990526
【裁判案由】    侵權行為損害賠償
【裁判全文】
臺灣嘉義地方法院民事判決              99年度簡上字第39號
上  訴  人  乙○○
被  上訴人  甲○○
上列當事人間侵權行為損害賠償事件，上訴人對於民國99年2月4
日本院嘉義簡易庭99年度朴簡字第12號第一審判決提起上訴，本
院於99年5月12日言詞辯論終結，判決如下：
  主  文
原判決關於命上訴人給付超過新臺幣萬元及自民國九十八年十
二月五日起至清償日止，按年息百分之五計算之利息部分，及該
部分假執行之宣告暨訴訟費用（確定部分除外）之裁判均廢棄。
上開廢棄部分，被上訴人在第一審之訴及假執行之聲請均駁回。
其餘上訴駁回。
第一審（確定部分除外）、第二審訴訟費用由上訴人負擔十六分
之一，餘由被上訴人負擔。
  事實及理由
一被上訴人主張：上訴人於民國98年6月19日為國民黨籍嘉義縣
  第5選區議員，被上訴人則係民進黨籍嘉義縣第5選區議員，上
  訴人因認嘉義縣長陳明文對外傳述國民黨籍立法委員翁重鈞「
  賣臺」、為「現代吳三桂」指摘不實，遂於98年6月19日上午
  10時30分許，搭乘廣播車率領民眾聚集於嘉義縣太保市之嘉義
  縣政府廣場前之公眾場所抗議，要求陳明文出面解釋，並在場
  對嘉義縣布袋港之建設情況陳述意見，期間被上訴人與其餘持
  相反意見之群眾在嘉義縣政府大門騎樓之鐵柵欄內，舉牌並出
  言表示「別做現代吳三桂」等語，上訴人聽聞後一時氣憤，遂
  於10時47分許，在廣播車上手持麥克風向群眾公然以「幹恁祖
  媽，恁是在衝啥小」、「龜兒子」等語辱罵被上訴人，侵害被
  上訴人之名譽，兩造均為現任嘉義縣議員，有相當之社會地位
  ，應為社會表率，爰依民法第184條第1項、第195條規定，提
  起本訴，於原審請求上訴人賠償新臺幣（下同）50萬元，及自
  起訴狀繕本送達之日起至清償日止，按年息5﹪計算之利息，
  並請准供擔保宣告假執行。（經原審判准上訴人應給付被上訴
  人40萬元，及自98年12月5日起至清償日止，按年息5﹪計算之
  利息，駁回被上訴人其餘之訴，經上訴人提起上訴）。於本院
  聲明：駁回上訴人之上訴等語。
二上訴人則以：本件兩造間之衝突係緣於政治性議題而發生，上
  訴人係因被上訴人辱罵翁重鈞「賣台」、為「現代吳三桂」，
  依刑法第310條、第311條規定，得阻卻刑事不法，依最高法院
  歷次見解，亦得阻卻民事不法。又翁重鈞立委係應上訴人之邀
  ，前去參加鄭立中訪問布袋港，翁重鈞從未發表任何出賣、開
  發布袋港之言論，但被上訴人竟違法散播誹謗性言論，上訴人
  見被上訴人不提出任何物證即對外散布不實言論，企圖影響嘉
  義縣長選情，乃出於心急加以反駁，均係出於被上訴人所致，
  又上訴人之學歷僅達國小，名下雖有財產、投資，但亦債臺高
  築，原審判決未審查該案源由，遽判決上訴人應賠償40萬元，
  顯係過高等語置辯。聲明：原判決不利於上訴人部分廢棄，上
  開廢棄部分，被上訴人之訴駁回。
三下列事項為兩造所不爭執（見本院卷第25頁、第26頁），應堪
  採認：
(一)上訴人於98年6月19日為國民黨嘉義縣第5選區議員、被上訴人
  為民進黨嘉義縣第5選區議員。上訴人因認嘉義縣長陳明文對
  外傳述國民黨籍立法委員翁重鈞「賣臺」、為「現代吳三桂」
  指摘不實，於98年6月19日上午10時30分許，搭乘廣播車率領
  民眾聚集於嘉義縣太保市嘉義縣政府廣場前之公眾場所抗議，
  要求陳明文出面解釋，並在場對嘉義縣布袋港之建設情況陳述
  意見，期間被上訴人與其餘持相反意見之群眾在嘉義縣政府大
  門騎樓之鐵柵欄內，舉牌並出言表示「別做現代吳三桂」等語
  ，上訴人聽聞後一時氣憤，遂於同日上午10時47分許，在廣播
  車上手持麥克風向群眾公然以「幹恁祖媽，恁是在衝啥小」、
  「龜兒子」等語辱罵被上訴人。
(二)被上訴人就上訴人前揭行為提出刑事告訴，經本院刑事庭以98
  年度易字第490號判處上訴人犯有公然侮辱罪處罰金5,000元確
  定。
四兩造爭執事項（見本院卷第26頁）：
(一)上訴人是否不法侵害被上訴人之名譽權？
(二)被上訴人得請求非財產上損害賠償金額為何？
五本院之判斷：
(一)按因故意或過失，不法侵害他人之權利者，負損害賠償責任。
  不法侵害他人之身體、健康、名譽、自由、信用、隱私、貞操
  ，或不法侵害其他人格法益而情節重大者，被害人雖非財產上
  之損害，亦得請求賠償相當之金額，民法第184條第1項前段、
  第195條第1項分別定有明文。經查，上訴人於98年6月19日為
  國民黨嘉義縣第5選區議員、被上訴人為民進黨嘉義縣第5選區
  議員，上訴人因認嘉義縣長陳明文對外傳述國民黨籍立法委員
  翁重鈞「賣臺」、為「現代吳三桂」指摘不實，於98年6月19
  日上午10時30分許，搭乘廣播車率領民眾聚集於嘉義縣太保市
  嘉義縣政府廣場前之公眾場所抗議，要求陳明文出面解釋，並
  在場對嘉義縣布袋港之建設情況陳述意見，期間被上訴人與其
  餘持相反意見之群眾在嘉義縣政府大門騎樓之鐵柵欄內，舉牌
  並出言表示「別做現代吳三桂」等語，上訴人聽聞後一時氣憤
  ，遂於同日上午10時47分許，在廣播車上手持麥克風向群眾公
  然以「幹恁祖媽，恁是在衝啥小」、「龜兒子」等語辱罵被上
  訴人，已如前述，自係足以詆毀、貶損被上訴人在社會上之評
  價，而侵害被上訴人之名譽。
(二)上訴人雖以前揭情詞置辯。然言論自由旨在實現自我、溝通意
  見、追求真理，及監督各種政治或社會活動；名譽則在維護人
  性尊嚴與人格自由發展，二者均為憲法所保障之基本權利，二
  者發生衝突時，對於行為人之刑事責任，現行法制之調和機制
  係建立在刑法第310條第3項「真實不罰」及第311條「合理評
  論」之規定，及司法院大法官會議釋字第509號解釋所創設合
  理查證義務之憲法基準之上，至於行為人之民事責任，民法並
  未規定如何調和名譽保護及言論自由，惟基於憲法第11條保障
  言論自由，及法秩序之統一性，固仍應適用侵權行為一般原則
  及509號解釋創設之合理查證義務外，上述刑法阻卻違法規定
  ，亦應得類推適用。詳言之，涉及侵害他人名譽之言論，可包
  括事實陳述與意見表達，前者具有可證明性，後者則係行為人
  表示自己之見解或立場，無所謂真實與否。而民法上名譽權之
  侵害雖與刑法之誹謗罪不相同，惟刑法就誹謗罪設有處罰規定
  ，該法第310條第3項規定「對於所誹謗之事，能證明其為真實
  者，不罰。但涉於私德而與公共利益無關者，不在此限」；同
  法第311條第3款規定，以善意發表言論，對於可受公評之事，
  而為適當之評論者，亦在不罰之列。蓋不問事實之有無，概行
  處罰，其箝制言論之自由，及妨害社會，可謂至極。凡與公共
  利益有關之真實事項，如亦不得宣佈，基於保護個人名譽，不
  免過當，而於社會之利害，未嘗慮及。故參酌損益，乃規定誹
  謗之事具真實性者，不罰。但僅涉及私德而與公共利益無關者
  ，不在此限。又保護名譽，應有相當之限制，否則箝束言論，
  足為社會之害，故以善意發表言論，就可受公評之事，而適當
  之評論者，不問事之真偽，概不予處罰。上述個人名譽與言論
  自由發生衝突之情形，於民事上亦然。是有關上述不罰之規定
  ，於民事事件固非不得採為審酌之標準。亦即，行為人之言論
  雖損及他人名譽，惟其言論屬陳述事實時，如能證明其為真實
  ，或行為人雖不能證明言論內容為真實，但依其所提證據資料
  ，足認為行為人有相當理由確信其為真實者；或言論屬意見表
  達，如係善意發表，對於可受公評之事，而為適當之評論者，
  不問事之真偽，均難謂係不法侵害他人之權利，即難令負侵權
  行為損害賠償責任。惟查本件係上訴人以難堪穢言辱罵被上訴
  人，已如前述，上訴人並未具體指摘某一客觀之事實，自無刑
  法第310條第3項所規定「對於所誹謗之事，能證明其為真實」
  誹謗罪之阻卻違法事由，上訴人此部分所辯，應屬無稽。又上
  訴人係出於心存不滿之情緒性謾罵之詞，目的在貶抑對方，亦
  缺乏具體評論之事件，全然不涉及公益言論，難認為刑法第31
  1條所定之「善意發表言論」之範疇，上訴人自無從引為免責
  之依據。另上訴人辯稱，被上訴人先舉牌並出言表示「別做現
  代吳三桂」等語，然此僅屬上訴人行為時之動機與所受之刺激
  問題，與上訴人已然成立侵權行為之事實無關，上訴人縱使無
  法忍受被上訴人之行為，亦非即可使上訴人辱罵被上訴人之行
  為正當、合理化，是上訴人上開所辯均非可採，應負侵權行為
  責任。
(三)再按名譽被侵害者，關於非財產上之損害，加害人雖亦負賠償
  責任，但以相當之金額為限，民法第195條第1項定有明文，所
  謂相當，自應以實際加害情形與其名譽影響是否重大，及被害
  者之身分地位與加害人經濟狀況等關係定之（最高法院47年臺
  上字第1221號判例要旨參照）。又慰藉金之賠償，須以人格權
  遭遇侵害，使精神上受有痛苦為必要，其核給之標準固與財產
  上損害之計算不同，然非不可斟酌雙方身分、資力與加害程度
  及其他各種情形核定相當之數額（最高法院51年臺上字第223
  號判例要旨參照）。本件上訴人以「幹恁祖媽，恁是在衝啥小
  」、「龜兒子」等語謾罵被上訴人，侵害被上訴人之名譽，致
  被上訴人受有相當精神上痛苦，依前開規定，上訴人對於被上
  訴人因此所受之非財產上損害，自應負損害賠償責任。本院審
  酌兩造於98年6月19日均為嘉義縣議員，有為民表率之重要社
  會地位，其言行舉止，應符合更高之社會期待與標準。另被上
  訴人係文化大學法律系畢業，收入有議員之研究費7萬餘元；
  上訴人係高中肄業等情，業據兩造陳明在卷。又上訴人名下有
  田賦2筆、土地1筆、投資17筆，價值約2,799餘萬元；被上訴
  人名下有田賦1筆、投資3筆，價值約436餘萬元，有稅務電子
  閘門財產所得調件明細表2份在卷可稽等兩造之身份、地位，
  暨上訴人僅因細故即出言辱罵被上訴人，及被上訴人所受之精
  神痛苦等一切情狀後，認被上訴人請求上訴人賠償非財產上損
  害之慰撫金以3萬元為適當。
六末按給付無確定期限者，債務人於債權人得請求給付時，經其
  催告而未為給付，自受催告時起，負遲延責任。其經債權人起
  訴而送達訴狀，或依督促程序送達支付命令，或為其他相類之
  行為者，與催告有同一之效力。民法第229條第2項定明文。又
  遲延之債務，以支付金錢為標的者，債權人得請求依法定利率
  計算之遲延利息。應付利息之債務，其利率未經約定，亦無法
  律可據者，週年利率為5﹪。同法第233條第1項本文、第203條
  亦定有明文。本件上訴人於98年10月30日收受起訴狀繕本，有
  上訴人簽收之起訴狀可稽，從而，原審判決上訴人給付被上訴
  人3萬元及自98年12月5日起至清償日止，按年息5﹪計算之利
  息，並依職權宣告假執行部分，核無不合，上訴意旨聲明請求
  廢棄原判決部分，於上開應准許範圍，非有理由，應予駁回。
  被上訴人逾上開應予准許之請求，即非正當，上訴意旨求予廢
  棄，為有理由，應由本院廢棄並改判如主文第2項所示。
七本件事證已臻明確，兩造其餘攻擊防禦方法，經核均與本件判
  決結果不生影響，爰不一一論敘，併此敘明。
八據上論結，本件上訴為一部有理由，一部無理由，依民事訴訟
  法第436條之1第3項、第450條、第449條第1項、第79條，判決
  如主文。
中    華    民    國     99    年    5    月    26    日
                  民事第三庭  審判長法  官  黃茂宏
                                    法  官  陳端宜
                                    法  官  蘇雅慧
正本係照原本作成。
本判決不得上訴。
中    華    民    國     99    年    5    月    26    日
                                    書記官  劉昀匊

司法院資訊處製作；財團法人民間司法改革基金會備份。
